【裁判字號】    88,上,390
【裁判日期】    890808
【裁判案由】    拆屋還地等
【裁判全文】
臺灣高等法院民事判決  八十八年度上字第三九０號
    上  訴  人  乙○○
    訴訟代理人  溫光雄  律師
    複  代理人  徐方齡  律師
    被  上訴人  甲○○  住台北市○○區○○街五十七巷十三號
    訴訟代理人  高進發  律師
    複  代理人  張安成  住台北市○○○路○段三十五號二樓之一
右當事人間拆屋還地事件，上訴人對於中華民國八十八年二月八日臺灣臺北地方法院
第一審判決（八十六年度訴字第一五四九號），提起上訴，本院判決如左：
    主    文
上訴駁回。
第二審訴訟費用由上訴人負擔。
    事    實
一、上訴人聲明求為判決：(一)、原判決廢棄。(二)、被上訴人在第一審之訴駁回。(三)、
    第一、二審訴訟費用由被上訴人負擔。其事實上陳述，除與原判決記載相同部分
    ，予以引用外，並補稱略以：(一)、據訴外人邱桂梅告訴上訴人，於民國（下同）
    七十年八月間，確實交付訴外人呂有連給付會款新台幣（下同）十八萬元之支票
    予被上訴人提示兌領作為購地價款。所用證據，援用原審立證方法。
二、被上訴人聲明求為判決：(一)、上訴駁回。(二)、第二審訴訟費用由上訴人負擔。其
    事實上陳述，除與原判決記載相同部分，予以引用外，並補稱略以：證人葉素沛
    為介紹訴外人邱桂梅將其所謂系爭土地所有權應有部分即持分二分之一權利出售
    予上訴人之介紹人，其所為之證言當然偏袒上訴人，自無足取。所用證據，援用
    原審立證方法。
三、本院依上訴人之聲請訊問證人邱桂梅、葉素沛，並函請第一商業銀行建國分行查
    復被上訴人之活期儲蓄存款帳戶之來往明細。
    理    由
一、本件被上訴人起訴主張：系爭坐落台北縣新店市○○段六之一五一地號土地為被
    上訴人所有，上訴人竟於八十年間改建其所有台北縣新店市○○路一二六之一號
    房屋時，無權占有上開土地內如附圖一所示Ａ部分建造房屋Ｂ、Ｃ、Ｄ部分建造
    車庫及擋土牆，面積共一百平方公尺，及如附圖二所示乙部分建造磚牆，面積五
    平方公尺，暨如附圖三所示水管部分設置水管，如附圖二所示甲部分建造化糞池
    、丙部分建造水溝，面積共十九平方公尺等情，爰依民法第七百六十七條規定，
    先位聲明求為命上訴人拆除地上物及填土廢除化糞池、水溝並將各該部分土地返
    還被上訴人之判決；備位聲明求為命上訴人拆除地上物及填土廢除化糞池、水溝
    並將各該部分土地返還被上訴人與邱桂梅之判決。
    上訴人則以：系爭土地固登記為被上訴人所有，但係訴外人邱桂梅與被上訴人共
    同出資購買，各有應有部分二分之一權利（折合面積一千零六十四平方公尺），
    而訴外人邱桂梅已於八十五年八月間將其應有部分二分之一全部讓售上訴人，上
    訴人於越界占有之初，雖為無權占有，但嗣後已因買賣而取得系爭一千零六十四
    平方公尺土地之權利，並已由訴外人邱桂梅依民法第七百六十一條第一項後段規
    定，簡易交付上訴人，被上訴人訴請拆除地上物，返還土地，自屬無據。又系爭
    土地係因訴外人邱桂梅無自耕農身分，而信託登記被上訴人名義，並非隱名合夥
    ，況隱名合夥亦無準用民法第六百八十三條之規定，被上訴人主張轉讓無效，亦
    嫌無據云云，資為抗辯。
二、經查被上訴人主張之前開事實，業據其提出土地所有權狀、土地登記謄本、台北
    縣新店地政事務所八十五年七月二十七日土地複丈成果圖及現場照片為證（見原
    審卷第三十七頁至第三十八頁），且經原審會同地政人員赴現場勘測屬實，有勘
    驗筆錄及複丈成果圖在卷可稽（見原審卷第一０七頁至第一０九頁），而上訴人
    因此所涉及竊佔刑責，亦經刑事法院判處有期徒刑五月（緩刑）確定，有本院八
    十五年度上易字第六一七０號刑事判決足據（見原審卷第十五頁至第二十頁），
    自堪信為真實。
三、上訴人雖抗辯伊於占有之初雖為無權占有，惟伊已向訴外人邱桂梅購買系爭土地
    所有權應有部分二分之一，折合面積一千零六十四平方公尺，已非無權占有云云
    ，惟查被上訴人於八十五年八月二十四日致訴外人邱桂梅之存證信函中自承與訴
    外人邱桂梅出資合購，因當時訴外人邱桂梅不遷移戶籍，而無法聯名登記，且二
    人當時皆未具自耕農身分，後由被上訴人取得自耕農身分辦理登記，但被上訴人
    未曾反對訴外人邱桂梅合法權益（見原審卷第五十四頁），即被上訴人亦於原審
    自認：「本來是三個人要一起買，後邱桂梅有跟我一起出資，但僅出資十三萬六
    千五百元」（見原審卷第五十頁反面），固足證明系爭土地係被上訴人與訴外人
    邱桂梅共同出資購買，因僅被上訴人取得自耕農身分，故信託登記被上訴人名義
    ，並非合夥共同經營事業。又上訴人雖云其前手邱桂梅出資十八萬元與被上訴人
    合資購買系爭土地，而證人邱桂梅亦到場附和其詞（見本院卷第一一三頁），但
    為被上訴人所否認，經本院函請第一商業銀行建國分行查復被上訴人於七十年七
    月間至九月間之活期儲蓄存款帳戶，亦無訴外人邱桂梅交付出資十八萬元之支票
    存入記載，有該分行八十九年六月三十日一建國字第二七四號函在卷可憑，而上
    訴人及訴外人邱桂梅復不能舉證，以實其說，足證上訴人所云訴外人邱桂梅出資
    為十八萬元，尚嫌無據，應以被上訴人所自認，訴外人邱桂梅之出資僅有十三萬
    六千五百元為可取。訴外人邱桂梅既僅出資十三萬六千五百元，而系爭土地總價
    款為三十五萬元（見本院八十八年上字第一二九０號卷第一一四頁），依此計算
    ，訴外人邱桂梅之應有部分應袛有百分之三十九（其計算式為： 136500/350000
    = 39/100），非如上訴人所云二分之一。被上訴人與訴外人邱桂梅間就系爭土地
    所有權應有部分百分之三十九既有信託關係存在，則委託人之訴外人邱桂梅已於
    八十八年四月十六日以存證信函向受託人之被上訴人表示終止信託契約關係，並
    將上開應有部分已轉讓予上訴人之事由通知被上訴人，有該第七三八號存證信函
    可按（見本院卷第二十八頁），惟上訴人亦僅對於被上訴人取得就系爭土地所有
    權應有部分百分之三十九之移轉登記請求權而已，在尚未辦畢移轉登記前，系爭
    土地仍屬被上訴人所有，即便將來辦畢移轉登記，上訴人成為系爭土地之共有人
    ，對於系爭土地特定部分仍無使用權，顯見上訴人並無占有之正當權源，被上訴
    人自得主張其為無權占有，而請求其將前開地上物拆除並將各該土地返還被上訴
    人，尚難認係屬權利濫用。
四、上訴人另抗辯伊所設置之前開水管係供接用高地自然流至之山泉水，必須通過系
    爭土地，依民法第七百八十六條規定，為民生用水所需，不應拆除云云，然查民
    法第七百八十六條為相鄰關係之規定，旨在調和鄰地之土地所有人相互間或用益
    物權人相互間之權利義務關係。本件上訴人所建造之前開房屋係占用國有土地及
    被上訴人所有系爭土地之一部（見前揭本院刑事判決之記載），而非建造在其所
    自有土地上，自不得主張有土地相鄰關係管線安置權，是其所為此部分之抗辯，
    亦無足取。
五、從而，被上訴人依據民法第七百六十七條規定，請求上訴人將系爭土地內如附圖
    一所示Ａ部分房屋Ｂ、Ｃ、Ｄ部分車庫及擋土牆，面積共一百平方公尺、及如附
    圖二所示乙部分磚牆，面積五平方公尺、暨如附圖三所示水管部分拆除，將附圖
    二所示甲部分化糞池、丙部分水溝，面積共十九平方公尺填土廢除，並將各該部
    分土地返還被上訴人，自屬應予准許。原審所為上訴人敗訴之判決，所持理由雖
    與本院不儘相同，但其結果並無二致，仍應予維持，上訴論旨指摘原判決不當，
    求予廢棄改判，應認為無理由。
六、至兩造其餘之攻擊或防禦方法及未經援用之證據，經本院斟酌後，認為均不足以
    影響本判決之結果，自無逐一詳予論駁之必要，併此敘明。
七、據上綸結，本件上訴應認為無理由，依民事訴訟法第四百四十九條第二項、第七
    十八條，判決如主文。
中    華    民    國    八十九    年        八      月        八        日
                              臺灣高等法院民事第十三庭
                                  審判長法  官  林  鄉  誠
                                        法  官  謝  碧  莉
                                        法  官  劉  清  景
右正本係照原本作成。
不得上訴。
中    華    民    國    八十九    年        八      月        十一      日
                                        書記官  高  澄  純


司法院資訊處製作；財團法人民間司法改革基金會備份。
